【裁判字號】    92,台上,2623
【裁判日期】    920515
【裁判案由】    殺人
【裁判全文】
最高法院刑事判決                              九十二年度台上字第二六二三號
    上  訴  人  吳明慶
右上訴人因殺人案件，不服台灣高等法院中華民國九十二年一月十四日第二審更審判
決（九十一年度重上更(六)字第一九二號，起訴案號：台灣板橋地方法院檢察署八十六
年度偵字第三一九九號），提起上訴，本院判決如左：
    主  文
原判決關於罪刑部分撤銷。
吳明慶共同殺人未遂，處無期徒刑，褫奪公權終身。扣案仿半自動手槍製造之改造玩
具手槍貳支（含彈匣貳個，槍枝管制編號：0000000000、0000000
000）均沒收。
    理  由
本件原判決認定上訴人吳明慶原為現役軍人，於服役期間逃亡，經空軍防砲警衛司令
部通緝，並自民國八十五年十二月六日起停役，已喪失軍人身分。上訴人在入營服役
前，與潘世昌（為現役軍人，業經軍法機關判處死刑確定，執行完畢）曾因騎機車與
計程車碰撞，因而賠償計程車司機新台幣（下同）二十萬元；又不滿曾被警方提報為
流氓，心生怨恨。八十六年一月二十四日晚上，上訴人與潘世昌在台北縣板橋市○○
路「仙人掌泡沫紅茶店」喝酒聊天時，提及往事，怨氣油然而生，乃共同意圖為自己
不法之所有，謀議強盜計程車司機之財物，旋由上訴人返回台北縣三重市○○○路四
十四巷三十六號二樓其藏匿處，取出具有殺傷力之兇器即仿半自動手槍製造之改造玩
具手槍二支（含彈匣二個。槍枝管制編號：0000000000、0000000
000，原判決誤載為0000000000、0000000000）及土造子彈
四發（違反槍砲彈藥刀械管制條例部分，已判刑確定），至台北縣新莊市與潘世昌會
合，各持一支改造玩具手槍（均裝填二發土造子彈），於同晚十一時四十分許，在新
莊市○○路招攬林其田駕駛之ＭＱ｜三一三號計程車，指示開往三重市。途經三重市
○○○街與龍門路口時，見人車稀少，潘世昌以尿急為由，囑林其田停車，小解後，
走至駕駛座旁，出示改造之玩具手槍，嚇令林其田下車，上訴人則持槍坐於計程車後
座，以脅迫致使林其田不能抗拒，棄車離開。潘世昌不滿林其田動作過慢且不時向後
張望，即對空射擊一發子彈威嚇，林其田始迅速往河堤方向逃逸。劫車得手後，潘世
昌駕駛該車搭載上訴人至台北縣土城市○○路藏放，並搜刮車內之五十元硬幣共三千
五百元，朋分花用。同月二十六日凌晨一時許，潘世昌駕駛上開計程車搭載上訴人，
在台北縣三重、板橋、土城等地兜風，思及曾遭警方提報流氓之事，遂賡續同前強盜
之概括犯意，共謀駕車衝撞警員以強取其佩槍，仍各持上開改造之玩具手槍（內各裝
填土造子彈二發），由潘世昌駕車四處尋覓對象。同日凌晨四時許，途經板橋市○○
路、仁愛路口時，適有依法執行「防縱火」巡邏勤務之台北縣警察局板橋分局後埔派
出所警員呂進全騎ＧＡＪ｜七五一號警用機車後載警員劉能源行經該處，潘世昌乃向
上訴人示意：「這兩個要不要？」上訴人稱：「隨便你。」二人即以口罩蒙面，潘世
昌開車超前守候，俟呂進全、劉能源騎機車經過時，上訴人與潘世昌即共同基於殺人
之故意，由潘世昌駕車以時速約七十公里之高速駛出，猛力衝撞警用機車，對於依法
執行職務之警員呂進全、劉能源施強暴。警用機車受撞後呈現不穩，潘世昌再次對準
機車高速衝撞，呂進全、劉能源應聲倒地，警用機車夾在計程車右前端葉子板處滑行
十餘公尺，潘世昌將計程車轉向左側拋開警用機車，迴車後，再衝撞正欲起身之劉能
源，隨即停車，趨前強取呂進全之佩槍及子彈，因呂進全伸手取槍欲予反抗，潘世昌
即先持槍於二、三十公分之近距離向其頭部射擊，致呂進全頭部受創，劉能源亦因受
撞昏迷，均不能抗拒，任由潘世昌強取呂進全佩帶之ＴＶＵ｜三二三五號警用九０手
槍一支、槍內彈匣一個（含十二發子彈）、彈袋內之彈匣一個（含十二發子彈），上
訴人強取劉能源佩帶之ＶＢＤ｜０一０五號警用九０手槍一支及槍內空彈匣一個、手
銬一副，得手後駕車逃逸，前往土城市○○街四十一巷內棄車，再騎機車回上訴人之
藏匿處，藏妥警用槍、彈及手銬，未經許可而無故持有之。呂進全、劉能源經送醫急
救，雖倖免於死，但呂進全因另受槍擊，電腦斷層顯示彈道由左側顳部穿越左、右側
腦室，到達右側顳部，經五次手術仍深度昏迷，已成植物人之重傷害；劉能源受有左
眉部撕裂傷、左腓骨骨折、左內踝骨折及腦震盪等傷害；其等職務上掌管之警用機車
左後方向燈、左避震器、左後腳架、後車燈亦因而損壞。同月二十八日，警方據報先
後查獲上訴人及潘世昌，並扣得警用手槍二支、彈匣三個、子彈二十四發、手銬一副
（警用子彈鑑定時試射六發，所餘彈殼、彈頭各六顆，連同手槍二支、彈匣三個、手
銬一副及其餘十八發子彈均經警方領回），暨上訴人所有之改造玩具手槍二支（含彈
匣二個）、土造子彈三發（鑑定時試射二發並拆解一發）等情。係以上開強盜林其田
計程車及車內硬幣部分，迭據上訴人於警訊、偵查及歷次審理中坦承不諱，核與潘世
昌之供述情節相符，復經林其田指訴翔實，並有扣案之改造玩具手槍二支、土造子彈
三發可證。扣案之改造玩具手槍及土造子彈經鑑定結果，均具有殺傷力；林其田所有
ＭＱ｜三一三號計程車內採獲之指紋，經比對結果，駕駛座位下塑膠置物盒外緣採獲
之指紋與潘世昌左食指指紋相符，後座塑膠椅套上採獲之指紋亦與上訴人左食指指紋
相符，分別有內政部警政署刑事警察局（下稱刑事警察局）鑑定書足憑。上訴人與潘
世昌謀議搶劫計程車後，即返回其藏匿處取出改造之玩具手槍及土造子彈，與潘世昌
共同持有之，然後招攬林其田之計程車，持槍喝令林其田棄車，對空鳴槍恫嚇，客觀
上足以使林其田不能抗拒，予以搶劫，得手後，又搜刮車內之硬幣，朋分花用，顯有
共同為自己不法所有之意圖，至為明灼。關於駕車衝撞依法執行「防縱火」職務之警
員呂進全、劉能源而強盜警用配備部分，亦經上訴人於警訊、偵查及第一審法院供認
綦詳，並據潘世昌、劉能源，證人即台北縣警察局三重分局刑事組組長林家倫、台北
縣警察局板橋分局後埔派出所主管藍文仲、警員劉宏旺、湯富銓，證人即現場目擊者
郭國勝、黃盈富、尤文聖、孫富朗（原判決誤載為孫富「郎」）等人證述明確。復有
扣案之改造玩具手槍二支、土造子彈三發，及勘驗筆錄、現場圖、現場照片、警用機
車照片、警方出具之領據（警用槍、彈等物業經警方領回）、警用裝備領用保管人名
冊、台北縣警察局員警出入及領用槍彈無線電登記簿等件足稽。而呂進全、劉能源遭
計程車衝撞，呂進全腦部復受槍擊，致分別受有前述之傷害，呂進全並已成為植物人
之重傷害，有行政院國軍退除役官兵輔導委員會台北榮民總醫院函及病歷資料公務查
詢會簽意見表、同委員會灣橋榮民醫院函及病歷摘要、劉能源之診斷證明書為憑。警
用ＴＶＵ｜三二三五號、ＶＢＤ｜０一０五號手槍，係美國Ｓ＆Ｗ廠製口徑九ＭＭ制
式半自動手槍，警用子彈係口徑九ＭＭ制式子彈，均具有殺傷力，亦經刑事警察局鑑
定屬實。再，案發時，呂進全佩帶ＴＶＵ｜三二三五號警用手槍一支、彈匣二個（各
裝填十二發子彈，其中一彈匣裝於手槍內，另一彈匣裝於彈袋內）；劉能源佩帶ＶＢ
Ｄ｜０一０五號警用手槍一支、彈匣二個（手槍內為空彈匣，彈袋內之彈匣裝填十二
發子彈）及自備之手銬一副。劉能源佩帶之手槍（含空彈匣）及手銬，係警方逮捕上
訴人時所起出（劉能源彈袋內之彈匣未被搶）；潘世昌所搶之警用手槍，則係警方搜
索附近工地時，在工地之麻袋內尋獲，亦為證人藍文仲、林家倫、湯富銓、劉宏旺等
人所陳明。參酌證人孫富朗在警訊供稱曾聽到站在倒臥馬路邊警察（即呂進全）旁之
歹徒，以台語呼叫站在倒臥人行道警察（即劉能源）旁之歹徒「快走」、「快走」等
語，核與潘世昌於警訊及偵查中供稱伊在案發現埸，曾叫上訴人「快走」之語，相互
符合。再依現場圖及現場照片所示，與證人湯富銓、劉宏旺等人之證言，警用機車受
撞倒地後，呂進全倒臥在路旁ＪＲ｜二九一０及Ｊ六｜四五七一號小客車邊（現場圖
所載ＪＬ｜四五七一號小客車，係Ｊ六｜四五七一號之誤），劉能源另倒臥在紅磚人
行道上。且案發後，係由潘世昌駕駛計程車離開現場，該計程車駕駛座腳踏墊上沾血
跡之衛生紙，鑑驗結果，屬呂進全之血跡；上訴人乘坐於計程車右後座，並未採獲血
跡擦痕，有刑事警察局鑑驗書及ＭＱ｜三一三號計程車採證狀況表可參，堪認開槍射
殺呂進全並強取其配備之人係潘世昌。又，潘世昌於警訊坦承駕車衝撞警用機車，機
車未倒下，再踩油門第二次衝撞，機車夾在計程車右前端葉子板處滑行，發現呂進全
、劉能源已躺在第二次衝撞處，乃再迴車向警察撞去，共衝撞三次，第一次之時速約
七十公里，第二、三次均為近距離衝撞等語，亦與上訴人及證人郭國勝、黃盈富、尤
文聖等人所述之基本事實大致相符。查駕駛汽車接續猛力衝撞他人，足以造成死亡之
結果，為眾所週知之事實。潘世昌於警訊供稱：「把警察撞死搶槍較容易，否則若未
撞死恐遭警方還擊。」等語；其於上開時地見警員呂進全、劉能源騎機車經過時，即
詢問上訴人：「這兩個要不要？」上訴人答稱：「隨便你。」上訴人於偵查中亦坦承
：「因被提報管訓……故我想到去搶計程車來對付警察，當時有與潘世昌商量。」等
語，足見上訴人與潘世昌就駕車衝撞警員，具有共同殺人之故意。而潘世昌下車強取
呂進全之槍、彈時，因呂進全欲拔槍反抗，潘世昌見狀，即開槍射擊其頭部，雖出於
瞬間之決意，但此部分係承其駕車衝撞警員而殺人之接續行為，屬同一殺人犯意之範
疇。又呂進全、劉能源係台北縣警察局板橋分局後埔派出所警員，案發時，共騎警用
機車執行「防縱火」巡邏勤務，該警用機車油箱側面漆有「台北縣警察局」字樣，有
機車照片可稽。上訴人亦供稱知悉呂進全、劉能源係執行勤務之警員等情，猶與潘世
昌駕車予以衝撞，自屬對於公務員依法執行職務時施強暴，並造成其職務上掌管之警
用機車損壞，洵堪認定。為其所憑之證據及認定之理由。並以上訴人否認有殺人之故
意等辯解為不足取；其於警訊、偵查及第一審法院初訊時，所為關於係伊開槍射殺呂
進全部分之自白，與事實不符，不予採納，故潘世昌之胞兄潘文斌是否曾至看守所接
見上訴人，要求上訴人承擔開槍殺害警員之責，即無深究之必要，併於理由內說明及
指駁綦詳。復查上訴人原為現役軍人，於服役期間逃亡，經空軍防砲警衛司令部通緝
，並自八十五年十二月六日起停役，喪失軍人身分，有空軍防砲警衛司令部八十六年
清判字第０八四號判決及簡便行文表可稽，其於行為時，不具有軍人身分。核上訴人
強盜林其田財物部分，係犯行為時懲治盜匪條例第五條第一項第一款之盜匪罪；強盜
警員呂進全、劉能源之配備並故意殺人部分，因未發生死亡之結果，係犯同條例第二
條第二項、第一項第六款強劫而故意殺人之未遂罪。惟上訴人行為後，懲治盜匪條例
已於九十一年一月三十日公布廢止，刑法第三百三十條第一項、第三百三十二條第一
項亦同時修正公布，自應回歸刑法之適用。而修正後刑法第三百三十二條第一項強盜
而故意殺人罪，並無處罰未遂犯之規定，故犯加重強盜罪而故意殺人未遂者，應分別
論以刑法第三百三十條第一項加重強盜罪及第二百七十一條第二項、第一項殺人未遂
罪。又修正後刑法第三百三十條第一項規定，犯強盜罪而有第三百二十一條第一項各
款情形之一者，處七年以上有期徒刑；刑法第二百七十一條第一項規定，殺人者，處
死刑、無期徒刑或十年以上有期徒刑。此與廢止前懲治盜匪條例第五條第一項第一款
盜匪罪之法定刑為無期徒刑或七年以上有期徒刑，同條例第二條第一項第六款之法定
刑為死刑，比較結果，以裁判時（即修正後）刑法之規定有利於上訴人，自應適用裁
判時之刑法論處。從而上訴人持改造之玩具手槍（兇器）強盜林其田財物部分，應論
以修正後刑法第三百三十條第一項加重強盜罪；開車衝撞警員呂進全、劉能源並持改
造之玩具手槍（兇器）強盜警用配備部分，應論以修正後刑法第三百三十條第一項加
重強盜罪及刑法第二百七十一條第二項、第一項殺人未遂罪。對於警員依法執行職務
時施強暴，及損壞其職務上掌管之警用機車，係犯刑法第一百三十五條第一項妨害公
務執行罪及同法第一百三十八條損壞公務員職務上掌管之物品罪。上訴人強盜警用手
槍、子彈後，未經許可無故持有部分，行為後，槍砲彈藥刀械管制條例於八十六年十
一月二十四日修正公布，同月二十六日生效，比較修正前、後之規定，以修正前之規
定有利於上訴人，應適用修正前同條例第七條第四項未經許可無故持有手槍罪、第十
一條第三項未經許可無故持有彈藥罪論處。上訴人同時同地殺害呂進全、劉能源（未
遂）及強盜警用配備，均為想像競合犯，應各從一重之殺人未遂罪、加重強盜罪處斷
。未經許可無故持有警用手槍、子彈，亦應依想像競合之例，從一重之未經許可無故
持有手槍罪處斷。其先後二次強盜行為，時間緊接，犯罪構成要件相同，顯係基於概
括之犯意反覆為之，為連續犯，以一罪論。所犯加重強盜、妨害公務執行、損壞公務
員職務上掌管之物品、殺人未遂及未經許可無故持有警用手槍各罪間，有方法結果之
牽連關係，應從一重之殺人未遂罪處斷。上訴人與潘世昌就上開犯行，有犯意聯絡及
行為分擔，為共同正犯。其殺人行為雖屬未遂，但審酌其惡性及犯罪情節，不宜依刑
法第二十六條前段規定減輕其刑。上訴人對於依法執行職務之警員施強暴、損壞警用
機車及持有警用槍、彈行為，雖未經起訴，因與上開有罪部分有裁判上一罪關係，為
起訴效力所及，應併予審理。至上訴人持有改造玩具手槍及製造子彈部分，業經原審
更審前先後判刑確定（八十七年度上重更(一)字第七號、八十八年度上重更(二)字第二五
號），其持有改造玩具手槍之初，並非意圖供犯罪之用，嗣於持有行為繼續中，因犯
本件之罪而持有之，為原單純持有行為之一部分；就持有土造子彈部分，為製造子彈
之當然結果，均不再論罪。爰將第一審之不當判決撤銷，適用八十六年十一月二十四
日修正公布前槍砲彈藥刀械管制條例第七條第四項、第十一條第三項，刑法第二條第
一項、第十一條前段、第二十六條前段、第二十八條、第五十六條、第一百三十五條
第一項、第一百三十八條、第二百七十一條第二項、第一項、第三百三十條第一項、
第五十五條、第三十七條第一項、第三十八條第一項第一款，罰金罰鍰提高標準條例
第一條前段等規定，論上訴人以共同殺人未遂罪，審酌上訴人素行不良，不知檢束己
非，懷恨仇視他人，心存報復，持槍劫財，在通衢大道駕車衝撞執勤之警員，開槍射
殺，嚴重影響社會治安，並造成呂進全無可彌補之傷害，但念其分擔行為之情節較潘
世昌為輕等一切情狀，量處無期徒刑，褫奪公權終身。扣案之改造玩具手槍二支（含
彈匣二個。槍枝管制編號：0000000000、0000000000，原判決
誤載為0000000000、0000000000，見第一審卷第一宗第三十三
頁）屬違禁物，應依刑法第三十八條第一項第一款規定沒收之。土造子彈三發，於鑑
定時試射二發，拆解一發，均已失其效用；警用手槍及子彈係警員呂進全、劉能源合
法領用之配備（業經警方領回）；上訴人強盜時使用之口罩，已丟棄而滅失，均不予
沒收。復以上訴人搶劫林其田之計程車，除搜刮車內五十元硬幣共三千五百元外，尚
無積極證據足認另取得公訴意旨所指之現鈔及國民身分證等物，因與上開搶劫林其田
財物之有罪部分屬單一事實，故不另為無罪判決之諭知。原非無見。經查原判決對於
上訴人與潘世昌駕車衝撞警員，如何具有殺人之故意，而潘世昌向呂進全之頭部開槍
射擊，雖出於瞬間之決意，但此部分乃承其駕車衝撞警員而殺人之接續行為，屬同一
殺人犯意之範疇；又以上訴人強取劉能源之佩槍及槍內空彈匣一個、手銬一副，潘世
昌強取呂進全之佩槍、槍內彈匣及彈袋內彈匣各一個（均裝填含十二發子彈），已綜
合卷內全部證據資料，詳加斟酌論斷，殊無上訴意旨所稱證據上理由矛盾或判決不載
理由之違誤可言。上訴人與潘世昌基於共同殺人之犯意，開車衝撞警員，強取其配備
後離去，亦無己意中止殺人行為或防止其結果發生之情形，原判決未適用刑法第二十
七條規定減輕其刑，復說明不依刑法第二十六條前段減輕其刑之理由，尤無判決不適
用法則之違背法令。至潘世昌駕車朝何種角度衝撞警用機車？兩車受撞部位為何？損
害是否嚴重？與本件犯罪構成事實及法律適用無所關聯，自無調查論列之必要。上訴
意旨，以其與潘世昌意在奪取警槍，並無殺人之犯意，且案發時係潘世昌駕車，非伊
所得控制等各節，漫就原審採證認事職權之適法行使，及判決內已明白論斷之事項，
憑己見任意指摘，亦不足取。惟上訴人與潘世昌基於共同殺人之故意，駕車衝撞依法
執行職務之警員，並造成其職務上掌管之警用機車損壞，係一行為而觸犯殺人未遂罪
、妨害公務執行罪及損壞公務員職務上掌管之物品罪，為想像競合，應從一重之殺人
未遂罪處斷。其駕車衝撞警員（方法），以強盜警用槍、彈（目的），未經許可而無
故持有該槍、彈（結果），則所犯殺人未遂罪、加重強盜罪及未經許可而無故持有手
槍罪，應依牽連犯之規定，從一重之殺人未遂罪處斷。原判決以上訴人所為關於殺人
未遂、妨害公務執行、損壞公務員職務上掌管之物品三罪間，亦有方法結果之牽連關
係，尚嫌欠洽（按刑法第一百三十五條第一項妨害公務執行罪，旨在保護國家公權力
之行使，上訴人對於警員呂進全、劉能源二人依法執行職務時施強暴，僅成立一個妨
害公務執行罪。至劉能源受有普通傷害，係妨害公務罪施強暴之當然結果；上訴人本
具有共同殺人之故意，呂進全雖致重傷，仍屬殺人未遂，不成立同條第三項妨害公務
罪之加重結果犯，併予說明），自屬無可維持，仍應認上訴人之上訴為有理由。但此
項違誤，尚不影響於事實之確定，可據以為裁判，應由本院將原判決關於罪刑部分撤
銷，酌情仍量處無期徒刑，褫奪公權終身，扣案之改造玩具手槍二支（含彈匣二個）
沒收，以期適法。
據上論結，應依刑事訴訟法第三百九十七條、第三百九十八條第一款、第三百九十六
條第一項，八十六年十一月二十四日修正前槍砲彈藥刀械管制條例第七條第四項、第
十一條第三項，刑法第二條第一項、第十一條前段、第二十六條前段、第二十八條、
第五十六條、第一百三十五條第一項、第一百三十八條、第二百七十一條第二項、第
一項、第三百三十條第一項、第五十五條、第三十七條第一項、第三十八條第一項第
一款，罰金罰鍰提高標準條例第一條前段，判決如主文。
中      華      民      國    九十二    年      五      月     十五     日
                              最高法院刑事第四庭
                                  審判長法官  紀  俊  乾
                                        法官  黃  正  興
                                        法官  劉  介  民
                                        法官  陳  東  誥
                                        法官  洪  明  輝
      右正本證明與原本無異
                                              書  記  官
中      華      民      國    九十二    年      五      月     十九     日
                                                                      Ａ

司法院資訊處製作；財團法人民間司法改革基金會備份。
